【裁判字號】    97,消債更,561
【裁判日期】    980531
【裁判案由】    更生
【裁判全文】
臺灣桃園地方法院民事裁定           97年度消債更字第561號
聲  請  人
即  債務人  甲○○
代  理  人  李詩皓律師
上列當事人因消費者債務清理事件聲請更生及保全處分，本院裁
定如下：
    主  文
更生及保全處分之聲請均駁回。
聲請費用由聲請人負擔。
    理  由
一、按債務人與金融機構協商成立者，不得聲請更生或清算，但
    因不可歸責於己之事由，致履行顯有重大困難者，不在此限
    ；本條例施行前，債務人依金融主管機關協調成立之中華民
    國銀行公會會員，辦理消費金融案件無擔保債務協商機制與
    金融機構成立之協商，準用前項之規定，消費者債務清理條
    例第151條第5項、第6 項分別定有明文。又聲請更生或清算
    不合程式或不備其他要件者，法院應以裁定駁回之，但其情
    形可以補正者，法院應定期間先命補正，同條例第8 條亦定
    有明文。次按依債務人與金融機構協商成立者，除非因不可
    歸責於己之事由，致履行顯有重大困難，否則不得聲請更生
    或清算，消費者債務清理條例第150條第5項規定意旨甚明。
    是債務清償方案成立後，固由債務人按其條件履行，惟需於
    其後發生情事變更，在清償期間收入或收益不如預期，致該
    方案履行困難甚或履行不能，因不可歸責於己，始能聲請更
    生或清算。此項規定旨在避免債務人任意毀諾已成立之協商
    ，濫用更生或清算之裁判上債務清理程序，蓋以債務清償方
    案係經當事人行使程序選擇權所為之債務清理契約，債務人
    應受該成立之協議所拘束。債務人既已與金融機構協商成立
    ，如認該協商方案履行有其他不適當情形，自仍應再循協商
    途徑謀求解決，合先敘明。
二、本件聲請意旨略以：聲請人於消費者債務清理條例施行前，
    曾於民國96年1 月15日依照中華民國銀行公會會員辦理消費
    金融案件無擔保債務協商機制與債權銀行就協商時確定之債
    務總金額新臺幣（下同）1,476,275 元協議成立清償方案，
    約定聲請人自96年2月起，分120期，於每月10日清償15,664
    元，惟聲請人於簽訂前開協議時，每月平均收入僅22,927元
    ，且另需支付房屋貸款9,672 元及聲請人每月維持生活必要
    費用，根本無力依約履行前開協商條件，然聲請人為免債權
    人繼續索債騷擾及防止自用住宅遭聲請法院拍賣，只得向親
    友借貸以繳納前揭協商數額，詎給付數期後，聲請人在求助
    無援，且遽遭法院強制執行扣薪下，終至97年10月間無力繼
    續履行原協商條件而毀諾，顯因非可歸責於己之事由，致履
    行有重大困難，且其無擔保或無優先權之債務總額未逾1,20
    0 萬元，復未經法院裁定開始清算程序或宣告破產，爰依法
    聲請更生等情。
三、本院認聲請人未履行銀行債務協商，並無不可歸責之原因，
    理由如下：
  (一)聲請人於消費者債務清理條例施行前之95年5月6日，業就其
    積欠各金融機構之無擔保債務，利用金融主管機關協調成立
    之中華民國銀行公會會員辦理消費金融案件無擔保債務協商
    機制，與各債權銀行成立協商，約定自95年6 月10日起，分
    80期，利率0%，每月15,664元依各債權銀行債權金額比例清
    償債務，有聲請人提出之協議書、無擔保債務還款計畫書在
    卷可考，而聲請人於協商成立後共計8 期均如期還款，嗣於
    96年10月間毀諾未依約繳款，則除聲請人有因不可歸責於己
    之事由致其履行債務顯有重大困難外，聲請人不得再依消費
    者債務清理條例聲請更生，先予敘明。
  (二)聲請人主張其每月除履行協商條件償還15,664元外，加上尚
    有房屋貸款9,672 元及聲請人每月維持生活必要費用，根本
    無力依約履行前開協商條件云云，並據其提出財團法人金融
    聯合徵信中心當事人綜合信用報告－債務清理條例前置協商
    專用債權人清冊、95及96年度綜合所得稅各類所得資料清單
    、勞工保險被保險人投保資料表、薪資單、理財專戶對帳單
    、電費、水費、瓦斯費、電信費、有線電視費、管理費等單
    據、97年房屋稅繳款書、96年地價稅繳款書、97年全期使用
    牌照稅繳款書、97年全期汽車燃料使用費繳款通知書、法務
    部行政執行署桃園行政執行處通知等件為證。惟查：
    1.依債務人更生聲請狀內所附之95及96年度綜合所得稅各類
      所得資料清單所示，其於95年度每月平均薪資約為21,541
      元（258,487÷12＝21,540 ，下開小數點以下均四捨五入
      ）、96年度每月平均薪資約為22,928元（275,135÷12＝
      22,928元），又依聲請人自承其於97年度每月平均薪資約
      為25,000元（見本院97年9月2日訊問筆錄），顯見聲請人
      於協商成立後之每月平均薪資非但未減少，反而有微幅增
      加之勢，並無發生協商之後情事變更致不能清償之情事。
    2.聲請人主張其每月另需負擔房屋貸款9,672 元云云。然此
      項費用，應為聲請人協商當時所能預見，仍執與金融機構
      成立協商，業如前述，顯其於協商當時既已衡量清償能力
      ，即不容其嗣後片面毀諾。
    3.聲請人主張因遭法院為強制扣薪處分，而無法正常繳納協
      商金額云云。依債務人更生聲請狀內所附之法務部行政執
      行署桃園行政執行處通知所示，聲請人因欠繳92年度綜合
      所得稅款共計6,737 元，而經財政部台灣省北區國稅局桃
      園縣分局移請法務部行政執行署桃園行政執行處以95年度
      綜所稅執字第00058464號所得稅法－綜合所得稅執行事件
      ，強制執行扣押聲請人之薪資，固非無據。然依聲請人自
      承其係於96年9 月份遭扣薪（見本院97年12月23日訊問筆
      錄），而聲請人卻係於96年10月份始毀諾，兩者間並無關
      聯，且前開執行事件中所執行之所得稅款為小額，縱令遭
      執行扣薪處分，亦屬暫時、一時性之限制，對於聲請人經
      濟生活不致產生重大影響。
    4.聲請人曾於本件更生事件審理中，自承計畫每月償還1 萬
      元等語（見本院97年9月2日訊問筆錄），並經目前最大債
      權金融機構新加坡商星展銀行同意給予個別一致性協商可
      分165期零利率，平均每月清償3,500元，若與全部債權銀
      行達成債務一致性協商則需繳納1 萬元（同上訊問筆錄）
      ，與聲請人原計畫每月償還數額相當，是聲請人仍應積極
      洽詢與各金融機構債權銀行成立債務一致性協商可能，要
      無聲請更生程序之必要。
    5.至聲請人主張其屆法定退休年齡65歲，只能再工作7、8年
      ，已無力清償所欠債務云云。惟依債務人更生聲請狀所附
      財產歸屬資料清單、土地及建物登記謄本所示，聲請人名
      下尚有坐落桃園市○○段284地號土地及其上建號460號建
      物各1筆，以及坐落苗栗縣銅鑼相西崗段796、798、805地
      號等3筆土地，其中後該3筆土地上均未設定抵押權，聲請
      人應有部分持分面積各為176.9平方公尺、3.62 平方公尺
      、18.9平方公尺，若以公告地價每平方公尺1,000 元計算
      ，該3筆土地仍應有199,420元（176.9＋3.62＋18.9×1,0
      00元＝199,420 元）之價值；若處分之，聲請人縱無法立
      即償清全部債務，但至少可減少所負之無擔保債務數額減
      輕負擔，是聲請人仍應先積極處分其財產以清償債務。此
      外，本件聲請人其並未舉證釋明有不可歸責於己之事由，
      致無法履行協議之事實，本院自難為聲請人有利之認定。
四、綜上所述，聲請人履行原協商條件並無困難，其竟於96年10
    月間未依協議清償協商債務，顯屬可歸責於聲請人，其向本
    院聲請更生，係屬聲請更生之要件不備，且該欠缺又屬無從
    補正，依首揭條文之意旨，自應駁回其更生之聲請。又本件
    更生之聲請既遭駁回，則本院先前所為保全處分之裁定即失
    所附麗，應併予駁回，附此說明。
五、結論：本件聲請為無理由，爰依消費者債務清理條例第151
    條第5 項、第15條，民事訴訟法第95條、第78條，裁定如主
    文。
中    華    民    國    98    年    5     月    31    日
                  民事第一庭    法  官  吳爭奇
以上正本係照原本作成。
如對本裁定抗告須於裁定送達後10日內向本院提出抗告狀，並應
繳納抗告費新台幣1,000 元。
中    華    民    國    98    年    6     月     1    日
                                書記官  黃瓊儀


司法院資訊處製作；財團法人民間司法改革基金會備份。
